臺灣高等法院臺南分院刑事判決　　　　　 九十二年度交上更(一)字第五五四號 Ｃ
　　　上　訴　人
　　　即　被　告　甲　○　○
　　　選任辯護人　李　春　錦
右上訴人因過失致死案件，不服中華民國九十年四月五日臺灣臺南地方法院九十年度
交訴字第十四號第一審判決（起訴案號：臺灣臺南地方法院檢察署八十九年度偵字第
一三六四六號），提起上訴，判決後，經最高法院發回更審，本院判決如左：
      主      文
原判決撤銷。
甲○○從事業務之人，因業務上之過失致人於死，處有期徒刑捌月。
      事      實
一、甲○○僅持普通小型車駕駛執照，無大貨車駕駛執照，竟駕駛已報廢而無車牌大
    貨車載運割稻機，四處為人割稻，係以駕駛大貨車，為附隨業務之人。嗣於民國
    （下同）八十九年十一月六日下午二時許，駕駛該無車牌大貨車，載運割稻機，
    至台南縣白河鎮為人割稻，而將該大貨車，停放在白河鎮○○里○○○○○道路
    南下五‧一公里處路旁，並於車後留有二塊長梯子，斜放於大貨車後方，供割稻
    機上下大貨車。甲○○應注意停在路邊車輛，於夜間無燈光設備，或照明不清道
    路，應顯示停車燈光，或反光標識，依當時情狀無不能注意情事。詎甲○○竟疏
    未注意，於日沒後仍將該大貨車，續停在夜間無燈光設備道路旁，且未收起放置
    車後斜掛，供割稻機上下之左右長梯，亦未顯示停車燈光，或反光標識，適陳庚
    於八十九年十一月六日下午六時許，駕駛ＺＷＶ─一九一號機車，行經該處，亦
    疏未注意車前狀況，致其機車順著，供割稻機上下左側長梯，騎上大貨車，而撞
    上該大貨車左後方車斗隔板，陳庚人因而反彈倒於大貨車左後方三公尺處，另機
    車則倒在對向車道路邊，並致其人受傷，因右側飛起猛撞車後隔板致右腿撕裂肉
    塊，掛於大貨車左後方隔板鐵鉤上。經送醫急救結果，陳庚延至八十九年十一月
    廿二日上午七時許，終因右側腹腿部挫傷合併截肢，及繼發性感染菌血症，合併
    敗血性，而休克死亡。
二、案經臺灣臺南地方法院檢察署檢察官據報相驗自動檢舉偵查起訴。
      理      由
一、訊據上訴人即被告甲○○對於右揭時地，將其所駕駛用以載運割稻機之大貨車，
    迄日落後仍停放在肇事地點，並於停放時留有二塊放置車後斜掛供割稻機上下大
    貨車長梯，在大貨車後方，並未收起，且未顯示停車燈光，或反光標識，於割完
    稻後，返回大貨車停放地點時，發見被害人陳庚受傷，倒在其大貨車後方，陳庚
    機車則倒在對向車道路邊等情（詳相驗卷七頁背面至八頁警訊筆錄、本院更一卷
    一一三至一一四頁）。然否認有右述業務過失致死犯行，辯稱：伊係以替人割稻
    為業，非以駕駛為業，且無證據證明被害人係因騎機車，撞上其大貨車受傷致死
    ，又肇事現場，亦有照明設備云云。惟查：
  (一)「本件車禍發生原因」
  (1)依卷證資料，雖無任何人有目睹被害人騎機車撞上被告大貨車情形；且依被告及
    告訴人乙○○歷次供述，亦均僅就車禍發生後現場情況，加以描述。然被告供認
    ，其將大貨車停在肇事地點，車後放有二塊長梯子供割稻機上下，並未收起，且
    依卷附道路交通事故調查報告表及現場照片五張暨被告上訴三審時提出照片一張
    觀之，被害人係受傷倒在大貨車後方，機車則倒在對向車道路邊，並有自大貨車
    方向，滑行至對向車道刮地痕出現，依力學原理判斷，被害人應係騎機車，自被
    告大貨車左後方所斜放未收起左側長梯，順著左側長梯騎上大貨車，而身體飛起
    撞上被告大貨車左後方車斗隔板，致被害人反彈回大貨車後方三公尺處，機車則
    因仍有動力，跌落後偏向繼續往左前方衝去倒地，應屬合理。再依現場處理警員
    黃慶皇，於本院更一審供稱：我到現場時，被害人已被送至醫院，當時是晚上，
    現場在被告大貨車左後方有掛一塊肉，大貨車停放處無路燈，離大貨車「原停放
    處五公尺處」有路燈，但被樹木擋住；調查報告表內所繪現場圖，血跡位置所以
    會離大貨車有八公尺，係因我去現場時，大貨車已遭被告往前移動五公尺，我是
    依據現場的人向我說的，因當時被告要將大貨車開走，然被現場的人阻擋，現場
    的人對被告說，你的大貨車有撞到人，你不可以走，所以事實上，大貨車原停放
    位置，沒有離血跡八公尺遠；原來被告大貨車停放處，即在調查報告表內現場圖
    玉豐高幹三十八號電線桿位置，而我現場圖所以沒有配合繪製註記，係我當時疏
    忽等語（詳本院更一卷廿六至廿八頁）。由此可知，本件卷附調查報告表內所繪
    現場圖，其中血跡位置，雖距大貨車停放處有八公尺遠，然此係被告大貨車，在
    肇事後，於處理警員黃慶皇到場前，已將大貨車從原停放處往前移五公尺所致，
    亦即原大貨車停放位置離，距現場圖內血跡位置，應僅有三公尺遠而已，此應可
    確認。
  (2)準此以解，本件被害人在撞上被告大貨車後，其人反彈落於大貨車後方，應僅有
    三公尺遠，此依力學原理觀之，要屬合乎經驗法則。而由現場處理警員黃慶皇於
    本院更一審供述觀之，更可解釋卷內調查報告內現場圖血跡位置，何以距離被告
    大貨車有八公尺遠。佐以卷附現場照片明白顯示，被告大貨車左後車斗部位，沾
    有血跡及碎肉（詳相驗卷十二頁下方照片上緣手指頭指向之車斗隔板鐵鉤上，仔
    細端視有塊肉掛於鉤上，最高法院本次發回意旨，認未見有該肉塊，尚有誤會）
    ，即被告在本院上訴審供承，大貨車左後車斗處確實留有血跡（詳本院上訴卷十
    八頁）。足見本件車禍發生原因，應係被害人騎機車，自被告大貨車左後車斗後
    方，所置放二道原供割稻機上下大貨車長梯之左側梯，騎上大貨車，而撞上大貨
    左後方車斗隔板，致被害人反彈，倒於大貨車後方三公尺處地面，而受傷不治死
    亡。此情更足以說明，何以大貨車高度一百四十二公分，而被害人坐在機車高度
    僅七十公分，卻能發生被害人機車撞上被告大貨車，並致被害人身體肉塊，掛於
    被告大貨車左側隔板鐵鉤上之原因。是被告尚不得因無人目睹車禍發生經過，而
    即否認有該事實之存在。
  (二)次查卷附道路交通事故調查報告表，雖記載現場光線為「３」，對照該表各欄項
    目明細內容，固足認本件案發時現場光線，係屬夜間有照明設備。然考諸當時警
    理處員，於當日下午六時許，所拍攝五張現場照片，顯示現場除肇事車輛及警車
    燈光外，一片漆黑，無任何路燈照明，是縱使認該肇事路段，有照明設備，亦因
    未開燈而無任何燈光，核與無燈光設備無異，是該卷附道路交通事故調查報告表
    ，有關現場光線記載，要與案發當時現場實際情形不符，自難據該調查報告表記
    載，而逕認現場於肇事當時有燈光照明，被告辯稱有燈光照明云云，顯非有據。
    至被害人駕駛機車於案發當日下午六時許，究竟天色如何？經查肇事當日，為八
    十九年十一月六日，依中央氣象局八十九年台灣各地日出日沒時刻表顯示，八十
    九年十一月六日，當天日沒時間為下午五時十八分，有中央氣象局八十九年台灣
    各地日出日沒時時刻表在卷可憑（詳本院更一卷一二八至一二九頁）。因此，更
    可肯定本件被告大貨車，於八十九年十一月六日下午六時許肇事時，天色已暗，
    其大貨車於日沒後，猶停於路旁，自須有照明設備或反光標誌，始能避往來人車
    發生撞上大貨車。兼以本件被告原停放大貨車又遭樹木擋住，更無法讓人看清路
    旁前方，有被告停放大貨車，益徵被告大貨車於肇事當時，確實未有照明設備或
    反光標誌設置，始發生本件車禍。
  (三)再按停於路邊之車輛，遇晝晦、風、雨雪、霧靄時，或在夜間無燈光設備或照明
    不清之道路，均應顯示停車燈光或反光標識，道路交通安全規則第一百十二條第
    一項第十三款，定有明文。被告於白天將大貨車，停在道路旁，迄日落夜間無燈
    光照明時，自應遵行該交通安全規則，顯示停車燈光或反光標識，以防發生危險
    ，且依當時情況，無不能注意情事，乃被告疏於注意，而未顯示停車燈光，或反
    光標識，致肇本件車禍，其有過失，至為明灼。雖被害人騎機車，疏未注意車前
    狀況，致肇發生本件車禍，與有過失。然被告既有過失，自不得藉此解免其責。
  (四)又被害人確因本件車禍，致右側腹腿部挫傷合併截肢，及繼發性感染菌血症，合
    併敗血性，而休克死亡，業經檢察官督同檢驗員相驗屍體屬實，填有驗斷書、相
    驗屍體證明書及勘驗筆錄存於相驗卷可佐。是本件被告過失行為，與被害人死亡
    結果間，顯具相當因果關係。至原審卷所附奇美醫院被害人病歷表，雖記載被害
    人主述，車禍發生於八十九年十一月六日上午，然其時被害人已嚴重受傷，能否
    清楚表示，已有疑問。況依被告供述，其大貨車停係於八十九年十一月六日下午
    停於肇事現場，而處理警員黃慶皇於本院更一審亦供稱，伊係於八十九年十一月
    六日晚上抵達肇事現場等語，均可證明本件車禍發生時間，並非八十九年十一月
    六日上午，是奇美醫院被害人病歷表記載，與事實不符，自難憑採，併此說明。
  (五)末按刑法所謂業務，係指以反覆同種類之行為為目的之社會活動而言，被告既迭
    承其係以駕駛大貨車載運割稻機，四處為人割稻為業，則其反覆駕駛大貨車載運
    割稻機四處為人割稻，而將大貨車停放在路邊行為，不問係於日間或夜間，應均
    屬其反覆為割稻業務之附隨業務，尚難認僅係偶發行為。被告辯稱，其無業務過
    失責任云云，自有誤會。綜上，被告業務過失致死犯行，事證明確，堪以認定。
二、查被告迭承其係駕駛大貨車載運割稻機，四處為人割稻為業，自係以駕駛大貨車
    為其附隨業務之人，其竟於執行附隨業務時，過失肇事致被害人死亡。核被告所
    為，係犯刑法第二百七十六條第二項業務過失致死罪。又被告僅持普通小型車駕
    駛執照，竟越級駕駛大貨車，則其駕駛大貨車，自屬無照駕駛，且因其無照駕車
    肇事致人於死，應依道路交通管理處罰條例第八十六條第一項規定，加重其刑。
三、原審以被告罪證明確，因予論罪科刑，固非無見。惟查：(一)原判決就本件車禍發
    生，何以卷附調查報告表內現場圖示血跡位置，距離被告大貨車停放位置，有長
    達八公尺遠，其原因何在？未予究明，自有可議。(二)又被害人坐在機車高度七十
    公分，與被告大貨車高度一百四十二公分，何以被害人機車得以撞上大貨車，並
    讓被害人身體肉塊，掛於被告大貨車左後方隔板鐵鉤上？原判決亦未仔細調查其
    原因，致其論述有違經驗法則，顯有未洽。(三)又本件肇事時間，係下午六時許，
    現場光線如何，是否已須照明設備或反光標誌設置，原判決未查明肇事當日，其
    日沒時間為何時，以明天色情況，要有疏失。(四)又原判決於論罪科刑時，對於被
    害人與有過失，未予論述，此情影響被告刑度量處，原判決自屬不妥。被告上訴
    意旨，否認犯罪，指摘原判決不當，固無可取。然原判決既有可議，自應由本院
    將原判決撤銷改判。爰審酌被告素行、過失程度、被害人與有過失、被害人所受
    危害、及被告犯後態度，暨被害人家屬請求賠償新台幣（下同）二百五十萬元，
    被告因其經濟能力，僅能給付八十萬元，致未能達成民事和解等一切情狀，改對
    被告量處有期徒刑八月，以資懲儆。
據上論斷，應依刑事訴訟法第三百六十九條第一項前段、第三百六十四條、第二百九
十九條第一項前段，刑法第二百七十六條第二項，道路交通管理處罰條例第八十六條
第一項，罰金罰鍰提高標準條例第一條前段，判決如主文。
本案經檢察官楊治宇到庭執行職務。
中    華    民    國      九十三      年      一      月    二十九      日
                                  臺灣高等法院臺南分院刑事第六庭
                                      審判長法官  蔡    崇    義
                                            法官  許    進    國
                                            法官  董    武    全
右正本證明與原本無異。
如不服本判決，應於判決送達後十日內向本院提出上訴狀，其未敘述理由者並應於提
出上訴狀後十日內向本院補提理由書（應附繕本)。
                                      法院書記官  黃    全    忠
中    華    民    國      九十三      年      二      月      二        日
附錄法條：
刑法第二百七十六條第二項：
從從事業務之人，因業務上之過失犯前項之罪者，處五年以下有期徒刑或拘役，得併
科三千元以下罰金。
